臺灣屏東地方法院民事判決　　　　　　　　95年度訴字第62號
原　　　告　高雄縣橋頭鄉農會
法定代理人　乙○○
訴訟代理人　甲○○
　　　　　　黃榮作 律師
複代理人　　顏萬文 律師
被　　　告　丁○○
訴訟代理人　許銘春 律師
　　　　　　張文雪 律師
複代理人　　林朋助 律師
被　　　告　丙○○
訴訟代理人　己○○
被　　　告　辛○○
　　　　　　戊○○
　　　　　　子○○
　　　　　　癸○○
　　　　　　寅○○○
　　　　　　壬○○
　　　　　　　　　　　　樓
　　　　　　庚○○
　　　　　　丑○○
上列當事人間分割共有物事件，本院於民國96年3 月8 日言詞辯
論終結，判決如下：
    主  文
被告子○○、壬○○、癸○○、寅○○○、庚○○、丑○○應就
其被繼承人鄭水松所遺坐落屏東縣林邊鄉○○段五五地號、地目
建、面積四六四‧七七平方公尺土地，所有權應有部分四十八分
之九遺產辦理繼承登記。
兩造共有上項土地，分割方法如下：如附圖(一)所示編號甲部分面
積七九點七○平方公尺，分歸原告所有；編號乙部分面積九九點
六二平方公尺，分歸被告辛○○、戊○○分別按應有部分比例保
持共有；編號丙部分面積五四點八九平方公尺，分歸兩造按應有
部分比例保持共有；編號丁部分面積三四點一五平方公尺，分歸
被告丁○○取得；編號戊部分面積一○九點○一平方公尺及編號
庚部分面積一○點五四平方公尺，分歸被告丙○○取得；編號己
部分面積七六點八六平方公尺，分歸被告子○○、壬○○、癸○○、寅○○○、庚○○、丑○○公同共有。
訴訟費用由兩造按應有部分比例負擔。（被告子○○、壬○○、
癸○○、寅○○○、庚○○、丑○○應連帶負擔四八分之九）。
    事實及理由
壹、程序部分：
　　被告丙○○、辛○○、子○○、癸○○、寅○○○、壬○○
  　、庚○○、丑○○未於言詞辯論期日到場，核無民事訴訟法
    第386 條各款所列情形，爰依原告聲請，由其一造辯論而為
    判決。
貳、實體部分：
一、原告主張：
    坐落屏東縣林邊鄉○○段55地號、地目建、面積464.77平方
    公尺（下稱系爭土地），原為原告與被告丁○○、丙○○、
    辛○○、戊○○、及訴外人鄭水松所共有，而鄭水松已於民
    國81年9 月14日死亡，其繼承人為子○○、壬○○、癸○○
    、寅○○○、庚○○、丑○○（下稱子○○等6 人），尚未
    辦理繼承登記。系爭土地原告應有部分為144 分之28、被告
    丁○○應有部分為12分之1 、被告丙○○應有部分為48分之
    14 ， 被告辛○○應有部分為144 分之28、被告戊○○應有
    部分為144 分之7 ，被告子○○等6 人之被繼承人鄭水松應
    有部分為48分之9 。按本件共有物並無因物之使用目的有不
    能分割之情形，亦未訂有不分割之期限，經本院潮州簡易庭
    調解不成立，無法協議分割，為土地經濟效益，及確定符合
    各人應有部分，爰依民法第823 條、第824 條之規定，請求
    裁判分割，並請求分割位置如附圖(一)所示甲部分，並以建物
    牆壁為界等語。並聲明：(一)被告子○○等6 人應就其被繼承
    人鄭水松所遺系爭土地所有權應有部分48之分之9 之遺產辦
    理繼承登記。(二)兩造共有系爭土地准予分割。
三、被告抗辯：
(一)、被告丁○○：同意如附圖(一)所示方案等語。
(二)、被告戊○○：同意分割，不同意與被告辛○○共有，希望分
    得如附圖(二)所示甲部分的前半段，因坐落其上之建物為被告
    戊○○、辛○○與第三人鄭瑞明所共有，原告就系爭土地之
    持分係自鄭瑞明拍定而來，惟鄭瑞明就上開建物所占有部分
    係位於後方，恐影響位於前方之被告房屋將被拆除等語。
(三)、被告丙○○、寅○○○未於最後言詞辯論期日到場，據其以
    前之陳述略以：
(1)、被告丙○○：同意分割，不同意維持共有。主張將系爭土地
    與同段第54、57、60地號土地一起分割。同意分得如附圖(一)
    所示戊部分，希望分割後面積不要有短少。
(2)、被告寅○○○：對於娘家土地分割與否沒有意見。
(四)、被告壬○○、辛○○、子○○、癸○○、庚○○、丑○○未
    於言詞辯論期日到場，亦未提出書狀作何聲明或陳述。
四、法院之判斷
(一)、原共有人鄭水松於於81年9 月14日死亡，其繼承人為被告子
    ○○等6 人等情，業據原告提出除戶戶籍謄本、各被告之戶
    籍謄本及繼承系統表在卷可稽，且各該被告亦未就其被繼承
    人所有之系爭土地應有部分辦理繼承登記，是原告此部分所
    訴尚無不合，應予准許，爰判決如主文第1 項所示。
(二)、按共有人得隨時請求分割共有物，但因物之使用目的不能分
    割或契約定有不可分割之期限者，不在此限；又共有物之分
    割，依共有人協議之方法行之，分割之方法不能協議者，法
    院得依任何共有人之聲請，以原物分配於各共有人，民法第
    823 條第1 項、第824 條第1 項、第2 項第1 款分別定有明
    文。系爭土地係兩造所共有，原告應有部分為144 分之28，
    被告丁○○應有部分為12分之1 、被告丙○○應有部分為48
    分之14，被告辛○○應有部分為144 分之28、被告戊○○應
    有部分為144 分之7 ，被告子○○等6 人之被繼承人鄭水松
    應有部分為48分之9 。兩造就系爭土地並無不分割之約定，
    復無法達成分割協議，又系爭土地地目為建，依其使用目的
    並非不能分割之事實，業據原告提出土地登記謄本1 件為證
    ，並經本院潮州簡易庭調解不成立，到庭被告亦不爭執，揆
    諸上開規定，原告請求裁判分割系爭土地，洵屬有據，應予
    准許。
(三)、再按請求共有物之分割，應由法院依民法第824 條命為適當
    之分配，不受當事人主張之拘束；又分割共有物時，法院應
    參酌當事人之聲明、共有物之性質、經濟效用及全體共有人
    利益等公平決之，有最高法院49年台上字第2569號、55年台
    上字第1982號判例可資參照。經查，系爭土地之使用現況為
    ：如附圖(二)所示甲部分為原告與被告戊○○、辛○○所共有
    之二層樓房、乙部分為空地、丙部分為道路、丁部分為空地
    、戊部分為子○○等6 人所有之房屋，現無人居住、己及壬
    部分為丁○○所有之房屋、庚及癸部分為丙○○所有之房屋
    等情，業經本院會同屏東縣東港地政事務所測量員到場勘測
    屬實，並製有勘驗筆錄及土地複丈成果圖在卷可稽（見本院
    卷第111 至114 頁及118 至119 頁）。被告戊○○主張其分
    得位置於如附圖(二)所示甲部分之西側且不同意維持共有云云
    ，惟此分割方式將使僅有戊○○分得前方經濟價值相對較高
    的部分，顯非公允，且原告於同上開地段60號土地亦有持分
    ，戊○○所述之分割方案，將使原告土地一分為二，無法有
    效利用。再者，被告戊○○之持分面積僅有22.59 平方公尺
    ，面積過小，若不予維持共有，將使其分得之土地過於細長
    ，不利於使用，況如附圖(二)所示甲部分之房屋，現即為被告
    戊○○與辛○○共有使用中，由戊○○與辛○○維持共有，
    係最能發揮系爭土地的經濟效能。本院審酌系爭土地之現有
    使用狀況如附圖所示戊、己、庚部分之房屋均屬老舊、無保
    留之必要，到庭被告除被告戊○○外，均同意如附圖(一)所示
    之分配位置，是以於發揮系爭土地最大功效、且尊重各共有
    人之使用現況及意願，爰將系爭土地分割如主文第2 項所示
    。
(三)、末按，被告丙○○雖主張應將屏東縣林邊鄉○○段55、54、
    57、60地號4 筆土地予以合併分割云云，惟共有物如為不同
    地號之數宗土地，其共有人如非以成立一共有關係之意思而
    共有數宗土地時，應認其共有關係分別存在於系爭土地之上
    ，除經全體共有人同意外，法院為分割時，尚不能任意予以
    合併分割（最高法院82年台上字第512 號判決參照）。而地
    號54 之土地共有人為丁○○、鄭水松、丙○○；地號60之
    土地共有人為辛○○、戊○○及原告；與系爭土地之共有人
    已不完全相同，有土地登記簿謄本附卷可稽（見本院卷第86
    至91頁）。丙○○又未舉證該4 筆土地之共有人係以成立一
    共有關係之意思而共有此4 筆土地，依上開說明，應認共有
    關係分別存在於各筆土地之上，法院自不能任意予以合併分
    割，丙○○主張系爭4 筆土地得合併分割云云，自無足採，
    併此敘明。
五、結論：原告之訴為有理由，依民事訴訟法第 385 條第 1 項
    前段、第78條、第80條之1 、第85條第1 項但書、第2 項，
    判決如主文。
中　　華　　民　　國　　96　　年　　3 　　月　　22　　日
                  民事第二庭    法　官　吳思怡
正本係照原本作成。
如不服本判決，應於收受送達後20日內向本院提出上訴書狀，其
未表明上訴理 由者，應於提出上訴後20日內向本院補提理由書狀
（均須按他造當事人之人數附繕本）。
中　　華　　民　　國　　96　　年　　3 　　月　　22　　日
                                書記官　王秋淑
